---
title: "Časové řady – Seminární práce"
author: "Marie Kleckerová, Natálie Růtová, Jan Čmuchař"
format:
  html:
    toc: true
    toc-location: right
    toc-title: "Obsah"
    toc-depth: 4
    toc_float: true
    self-contained: true
editor: visual
---

## Načtení knihoven a dat

```{r}
# Načtení knihoven
library(eurostat)
library(dplyr)
library(TTR)       
library(zoo)
library(forecast)

k <- get_eurostat("ei_bsbu_m_r2", time_format = "date")

rada <- k %>%
  filter(indic == "BS-CEME-BAL",
         s_adj == "NSA",
         geo == "DE") %>%
  arrange(TIME_PERIOD)

rada.ts <- ts(rada$values,
              frequency = 12,
              start = c(as.numeric(format(min(rada$TIME_PERIOD), "%Y")),
                        as.numeric(format(min(rada$TIME_PERIOD), "%m"))))
```

## i. Grafické zobrazení řady + stručný komentář

```{r}
plot(rada.ts,
     main = "Business climate balance (BS-CEME-BAL), Germany (NSA)",
     ylab = "Balance", xlab = "Time")
```

Analyzujeme **měsíční** data ukazatele **Business climate balance (indikátor BS-CEME-BAL)** pro **Německo**, neupravená o sezónnost *(NSA)*. Jedná se o časovou řadu s **měsíční periodicitou** od konce 70. let do současnosti. Na grafu vidíme, že se hodnoty v průběhu času cyklicky mění – opakuje se pravidelný sezónní vzorec s periodou jednoho roku. Dlouhodobý trend není na první pohled úplně jasný, protože ho překrývají sezónní výkyvy... v 80. letech byly hodnoty spíše vyšší, kolem přelomu tisíciletí došlo k poklesu a následně ke zlepšení až do roku 2018, po roce 2020 je opět patrný pokles. Hodnoty se pohybují v rozmezí přibližně od **−80 do +20**. Pro přesnější určení trendu je ale potřeba použít metody vyhlazování a dekompozice. Řada tedy obsahuje jak **sezónní složku**, tak nejspíš i **dlouhodobý trend**.

## ii. Dekompozice + identifikace trendu pomocí vyhlazení řady (klouzavé průměry či exponenciální vyrovnání)

### Dekompozice

```{r}
### 1. Dekompozice časové řady
rada.dec <- decompose(rada.ts, type = "additive")
plot(rada.dec)
```

Z rozkladu řady je vidět pravidelná **sezónní složka**, která se opakuje každý rok a má podobnou velikost. **Trend** ukazuje pokles od konce 80. let do přelomu tisíciletí, pak zlepšení do roku 2018 a následně mírný pokles.

### Vyhlazení pomocí klouzavých průměrů

```{r}
### 2. Klouzavé průměry 
rada.rm5  <- rollmean(rada.ts, 5,  align = "center", na.pad = TRUE)
rada.rm9  <- rollmean(rada.ts, 9,  align = "center", na.pad = TRUE)
rada.rm13 <- rollmean(rada.ts, 13, align = "center", na.pad = TRUE)

w12c       <- c(0.5, rep(1, 11), 0.5) / 12
rada.rm12c <- stats::filter(rada.ts, filter = w12c, sides = 2)

w5         <- c(1,2,4,2,1)/10
rada.rm5w  <- zoo::rollapply(rada.ts, 5, function(z) stats::weighted.mean(z, w5),
                             align = "center", fill = NA)

plot(rada.ts, main = "Vyhlazení pomocí klouzavých průměrů",
     ylab = "Balance", xlab = "Time")
lines(rada.rm5,  col = 2, lwd = 2)
lines(rada.rm9,  col = 3, lwd = 2)
lines(rada.rm13, col = 4, lwd = 2)
lines(rada.rm12c, col = 6, lwd = 2)
lines(rada.rm5w, col = 7, lwd = 2, lty = 2)
legend("topright",
       legend = c("Originál","RM(5)","RM(9)","RM(13)",
                  "2×12 RM (centrovaný)","Vážený RM(5)"),
       col = c(1,2,3,4,6,7), lty = c(1,1,1,1,1,2),
       lwd = 2, cex = 0.8)
```

-   Krátké průměry **RM(5) a RM(9)** stále **kopírují sezónní výkyvy** a trend není moc výrazný.

-   U delších průměrů (**RM(13)** a zejména **2×12 RM**) je **sezónnost potlačena** a dobře vystupuje **dlouhodobý trend** – pokles do roku 2000, následný růst až do roku 2018 a poté opět zhoršení.

-   **Vážený RM(5)** dává podobný průběh jako obyčejný RM(5), jen je **o něco hladší**.

### Vyhlazení pomocí exponenciálního vyrovnání

```{r}
rada.sa.exp     <- HoltWinters(rada.sa, gamma = FALSE) # základní dvojité exponenciální vyrovnání (HW bez sezónní složky)
# různé hodnoty parametrů alpha a beta
rada.sa.exp.a01 <- HoltWinters(rada.sa, alpha = 0.01, beta = FALSE, gamma = FALSE)
rada.sa.exp.a05 <- HoltWinters(rada.sa, alpha = 0.05, beta = FALSE, gamma = FALSE)
rada.sa.exp2    <- HoltWinters(rada.sa, alpha = 0.1,  beta = 0.05,  gamma = FALSE)
rada.sa.exp3    <- HoltWinters(rada.sa, alpha = 0.3,  beta = 0.1,   gamma = FALSE)

rada.hw.add     <- HoltWinters(rada.ts, seasonal = "additive")

oldpar <- par(no.readonly = TRUE)
par(mfrow = c(2,3), mar = c(3,3,2,1))

plot(rada.sa.exp,     main = "SA: auto (HW)")
plot(rada.sa.exp.a01, main = "SA: α=0.01, β=FALSE")
plot(rada.sa.exp.a05, main = "SA: α=0.05, β=FALSE")
plot(rada.sa.exp2,    main = "SA: α=0.1,  β=0.05")
plot(rada.sa.exp3,    main = "SA: α=0.3,  β=0.1")
plot(rada.hw.add,     main = "Full series: HW additive")

par(oldpar)

SSE.tab <- data.frame(
  model = c("SA auto",
            "SA alpha=0.01, beta=FALSE",
            "SA alpha=0.05, beta=FALSE",
            "SA alpha=0.1, beta=0.05",
            "SA alpha=0.3, beta=0.1",
            "HW additive (full series)"),
  SSE   = c(rada.sa.exp$SSE,
            rada.sa.exp.a01$SSE,
            rada.sa.exp.a05$SSE,
            rada.sa.exp2$SSE,
            rada.sa.exp3$SSE,
            rada.hw.add$SSE)
)

SSE.tab <- SSE.tab[order(SSE.tab$SSE), ]
print(SSE.tab, row.names = FALSE)

```

Pro odhad trendu byly použity různé varianty **Holt–Wintersova exponenciálního vyhlazení**. Nejprve jsme metodu aplikovali na **sezónně očištěnou řadu**, a to jak s automaticky odhadnutými parametry, tak s pevně zvolenými hodnotami α a β. Ukázalo se, že při velmi malém α je křivka příliš hladká a reaguje pomalu, zatímco při větších α a β model kopíruje i krátkodobé výkyvy. Nejlepších výsledků dosáhl **automatický model na SA řadě (SSE ≈ 10 600)**. Pro srovnání jsme dále použili **HW na původní sezónní řadě (aditivní varianta)**, který měl také poměrně dobrou chybu (SSE ≈ 14 000). Celkově lze říci, že **nejvhodnější je automatický HW na sezónně očištěné řadě**, i když aplikace na původní řadě potvrzuje podobný tvar trendu a funkčnost metody.

## iii. Hledání optimálního modelu pro samotnou řadu (funkční zápis trendu + sezónnost)

```{r}
t <- as.numeric(time(rada.ts))   # skutečná časová osa z ts
y <- as.numeric(rada.ts)         # hodnoty řady

### Fit trendů (jen v závislosti na t)
mod_lin <- lm(y ~ t)
mod_kv  <- lm(y ~ t + I(t^2))
mod_kub <- lm(y ~ t + I(t^2) + I(t^3))

### Graf 
plot(t, y, type = "l",
     main = "Odhadnuté trendové křivky",
     xlab = "Time", ylab = "Balance")
lines(t, fitted(mod_lin), col = 2, lwd = 2)
lines(t, fitted(mod_kv),  col = 3, lwd = 2)
lines(t, fitted(mod_kub), col = 4, lwd = 2)
legend("topleft",
       legend = c("Původní řada", "Lineární", "Kvadratický", "Kubický"),
       col = c(1,2,3,4), lty = 1, lwd = 2, cex = 0.85)

### Srovnání kvality trendů
cat("Lineární \ Kvadratický \ Kubický: \n")
cat("R^2:", summary(mod_lin)$r.squared,
    summary(mod_kv)$r.squared,
    summary(mod_kub)$r.squared, "\n")


cat("AIC:", AIC(mod_lin), AIC(mod_kv), AIC(mod_kub), "\n")
cat("BIC:", BIC(mod_lin), BIC(mod_kv), BIC(mod_kub), "\n")

# 5) Stejné trendy + sezónní dummy (měsíce)
mesic <- factor(cycle(rada.ts))  # 12 kategorií
mod_lin_seas <- lm(y ~ t + mesic)
mod_kv_seas  <- lm(y ~ t + I(t^2) + mesic)
mod_kub_seas <- lm(y ~ t + I(t^2) + I(t^3) + mesic)


cat("AIC se sezónností:",
    AIC(mod_lin_seas), AIC(mod_kv_seas), AIC(mod_kub_seas), "\n")
cat("BIC se sezónností:",
    BIC(mod_lin_seas), BIC(mod_kv_seas), BIC(mod_kub_seas), "\n")


```

Byly vyzkoušeny lineární, kvadratický a kubický trend. Bez sezónnosti měly všechny modely poměrně nízkou vysvětlující schopnost (R² pod 25 %). Po přidání sezónních dummy proměnných se kvalita modelů výrazně zlepšila – AIC kleslo zhruba o 250 bodů. Nejlepší výsledky měl kvadratický a kubický trend se sezónní složkou, přičemž rozdíly mezi nimi byly malé. Lze tedy říci, že **optimálním funkčním zápisem je kvadratický/kubický trend doplněný o sezónní dummy proměnné**.
